臺灣高等法院民事裁定　　　　　　　　　100年度抗字第421號
抗　告　人　千附實業股份有限公司
法定代理人　徐志宏
上列抗告人因與相對人浩漢忠孝工程股份有限公司間聲請假扣押
事件，對於中華民國100年2月18日臺灣新竹地方法院100年度事
聲字第8號裁定，提起抗告，本院裁定如下：
    主      文
原裁定廢棄。
抗告人以新台幣壹仟貳佰陸拾伍萬元現金或同額之臺灣銀行即期
支票為相對人供擔保後，得對相對人之財產在新臺幣仟柒佰玖
拾萬伍仟壹佰拾伍元之範圍內為假扣押。相對人如以新臺幣
仟柒佰玖拾萬伍仟壹佰拾伍元為抗告人供擔保後，得免為
或撤銷假扣押。
聲請及抗告費用由相對人負擔。
    理      由
一、按債權人就金錢請求或得易為金錢請求之請求，欲保全強制
    執行者，得聲請假扣押。假扣押非有日後不能強制執行或甚
    難執行之虞者，不得為之。請求及假扣押之原因應釋明之；
    前項釋明如有不足，而債權人陳明願供擔保或法院認為適當
    者，法院得定相當之擔保，命供擔保後為假扣押。民事訴訟
    法第522條第1項、第523條第1項及第526條第1、2項分別定
    有明文。又證明與釋明在構成法院之心證上程度未盡相同，
    所謂證明者，係指當事人提出之證據方法，足使法院產生堅
    強之心證，可以完全確信其主張為真實而言，與釋明云者，
    為當事人提出之證據未能使法院達於確信之程度，僅在使法
    院得薄弱之心證，信其事實上之主張大概為如此者有間，二
    者非性質上之區別，乃分量上之不同（最高法院95年度台抗
    字第386號裁定意旨參照）。次按假扣押制度乃為保全債權
    人將來之強制執行，並得命其供擔保以兼顧債務人權益之保
    障，所設暫時而迅速之簡易執行程序，是民事訴訟法第523
    條第1項所稱「有日後不能強制執行或甚難執行之虞」之「
    假扣押之原因」者，本不以債務人浪費財產、增加負擔或將
    其財產為不利益之處分，致達於無資力之狀態，或債務人移
    住遠方、逃匿無蹤或隱匿財產等積極作為之情形為限，祇須
    合於該條項「有日後不能強制執行或甚難執行之虞」之條件
    ，即足當之。倘債務人對債權人應給付之金錢或得易為金錢
    請求之債權，經催告後仍斷然堅決拒絕給付，且債務人現存
    之既有財產，已瀕臨成為無資力之情形，或與債權人之債權
    相差懸殊，將無法或不足清償滿足該債權，在一般社會之通
    念上，可認其將來有不能強制執行或甚難執行之虞之情事時
    ，亦應涵攝在內（最高法院98年台抗字第746號裁定參照）
    。末按假扣押為保全程序之一種，係在本案訟爭尚未判決確
    定以前，預防將來債權人勝訴後，不能強制執行或難於執行
    而設。法文所謂債權人者，係指主張債權之人而言。至所主
    張之債權能否成立，尚待本案之判決，非聲請假扣押時先應
    解決之問題（最高法院20年抗字第720號判例意旨參照）。
二、本件抗告意旨略以：
  (一)相對人於銀行設有鉅額借款擔保，惟現金存款卻不足新台幣
    （下同）20萬元，與抗告人債權額3,793萬5,135元差距懸殊
    ；且相對人所承攬之工程亦發生多件履行不能恐遭究責情事
    ，相對人所有之不動產亦已設定高額擔保予第一商業銀行，
    衡估相對人所有之總財產恐已有不能清償抗告人債權之虞。
    又原裁定以相對人前有匯款予抗告人及得提供反擔保金，即
    認相對人有資力而無假扣押之原因，惟嗣經抗告人於99年12
    月聲請假扣押強制執行，卻未執行得相當於系爭假扣押聲請
    債權額之存款債權，顯見相對人於99年10月取回上開反擔保
    金後即移作他用，足證相對人有嚴重缺乏短期流動資金之情
    ，其資力顯然不足支應其費用，且其名下僅有已設定高額借
    款擔保之不動產，相對人財產將來恐已不足清償抗告人之本
    案債權額，而有假扣押之必要。此外，相對人所提99年5月
    向臺北市國稅局申報之資產負債表既係其自行申報而非經臺
    北市國稅局核定，則該資產負債表所示內容是否與相對人真
    實資力情形相符已有可疑。縱認上開資產負債表確得證明相
    對人真實資力，惟相對人99年5月申報之資產負債表，應為
    相對人98年度之資產負債情形，而非99年度，則抗告人於99
    年11月依相對人以其所有之不動產對銀行設有高額借款擔保
    ，而認相對人有將來不能執行或執行困難之虞聲請假扣押裁
    定，自屬有據，並提出工程合約書、新竹市政府99年1月21
    日府工土字第0990003998號函、99年2月4日府工土字第0990
    009657號函、浩漢公司公司工務所備忘錄、協議書、土地及
    建物登記謄本、抗告人致科學工業園區管理局函、內政部警
    政署刑事警察局聲明異議狀、彰化商業銀行晴光分行等銀行
    聲明異議狀、臺北地院100年度全字第292號裁定、科學工業
    園區管理局委任律師函等件為證。
  (二)抗告人於本件假扣押之聲請已依法釋明假扣押之原因並提出
    可供即時調查之證據，而非全無釋明；縱抗告人對假扣押之
    釋明確有不足，抗告人亦已依原法院上開裁定為債務人提供
    擔保以補不足，則原裁定執上開各項理由逕認抗告人於本件
    假扣押聲請就假扣押原因之釋明雖有提出證據，仍屬欠缺而
    非不足，似要求抗告人於本件假扣押聲請之釋明應達「證明
    」之程度。且抗告人業於100年2月11日另據相對人應付而未
    付之工程款等6,763萬5,686元之債權額向臺灣臺北地方法院
    （下稱臺北地院）聲請假扣押並獲准（本件系爭履約保證金
    3,793萬5,135元及上開工程款6,763萬5,686元之債權額均已
    繫屬臺北地院，案號99年度建字第272號），依舉重明輕法
    理，若相對人確無受假扣押之原因，則抗告人後聲請且債權
    額倍增之假扣押聲請豈有獲該案審理法院准許之可能，顯見
    相對人容有資力不足之虞。又上開兩債權額合計已逾億元，
    相對人明知仍執詞向原法院提出異議，恐係明知其已無資力
    得於將來清償抗告人之債權，故意使抗告人難於對其為假扣
    押。況抗告人係公開發行股票之上櫃公司，若待取得上開對
    相對人提起之本案訴訟確定判決或其他執行名義，顯曠日費
    時，為保障抗告人於公開市場之投資人及股東權益，抗告人
    提起本件假扣押聲請實有必要性與急迫性。原法院未察，即
    認相對人無受假扣押之原因而駁回抗告人之聲請，容有未洽
    應予廢棄等語。
三、相對人則以：
  (一)相對人對抗告人是否負有返還3,793萬5,1 35元履約保證金
    之責任，尚未有定論。抗告人於98年11月27日向臺北地院起
    訴主張請求相對人應給付其6,111萬4,882元（案號臺北地院
    98年度審建字第356號），嗣經兩造於99年2月5日達成和解
    ，相對人同意於99年2月8日前給付抗告人2,277萬1,161元，
    另抗告人其餘請求拋棄（遲延利息部分）。且依調解之協議
    書第9條所載，就相對人主張施工逾期爭議部分，於相對人
    、第三人長鴻營造股份有限公司及第三人新竹巿政府間確認
    逾期罰款金額時，相對人應邀請抗告人會同協助，如相對人
    因施工逾期爭議提起訴訟或被訴時，相對人應通知抗告人參
    加訴訟。在第三人新竹巿政府未確定逾期罰款金額前，兩造
    均不得就施工逾期爭議提起任何民、刑事訴訟或進行保全程
    序等語。相對人並已依臺北地院上開調解筆錄內容，於99年
    2月8日付清上開工程款2,277萬1,161元。又新竹巿政府一再
    主張抗告人施作之機電工程部分，因工程逾期竣工，應依契
    約規定處以違約金數千萬元，且尚未辦理結清尾款，而由新
    竹巿政府依法停止支付工程款及保留款。是故，抗告人明知
    依上開調解協議，提起任何民事訴訟或進行保全程序，勢必
    衍生施工逾期爭議，卻又於99年2月11日以上述假扣押金額
    5,772萬9,980元向台灣新竹地方法院（下稱新竹地院）聲請
    假扣押獲准，抗告人並依上開裁定提供擔保，聲請臺北地院
    99 年司執全子字第254號假扣押查封相對人之不動產及分別
    於第三人彰化銀行、台灣銀行、合作金庫、台新銀行、內政
    部警政署刑事警察局之存款、工程款合計5,772萬9,980元。
    抗告人明知相對人於99年2月8日支付上開鉅額款項，卻隱匿
    上開情事；且抗告人於99年2月11日向新竹地院聲請之上開
    假扣押裁定，亦分別經新竹地院99年司裁全字第92號、99年
    聲字第12號及台灣高等法院99年抗字第1263號裁定駁回抗告
    人假扣押之聲請確定在案，且亦經兩造於99年10月22日和解
    ，抗告人同意相對人取回依新竹地院99年度司裁字第92號裁
    定提存之擔保金5,772萬9,980元（提存案號：99年存字第02
    17號）在卷可稽。詎抗告人事後又於99年12月向新竹地院聲
    請本件假扣押，嗣再於100年1、2月間向臺北地院聲請假扣
    押，金額為6,763萬5,686元，現均抗告繫屬法院審理。是抗
    告人企圖以所請求金額之3分之1為擔保金，以假扣押方式扣
    押相對人3倍之資產，建構相對人營運或資金調度之困難度
    ，藉以取得談判優勢地位，或遂行其他目的之不合理現象，
    甚為明確。
  (二)又相對人所有台北巿南港區○區街3之1號5樓之2之房地所有
    權，係相對人長期與金融機構有融資及銀行業務之配合，早
    於96年9月13日及97年7月22日即已分別設定本金最高限額8,
    760萬元及960萬元合計為9,720萬元。而相對人所有坐落台
    北巿南港區○○段263建號（門牌號碼：台北北巿南港區○
    區街3-1號5樓之2），層次5樓面積620.74平方公尺，共有部
    分296建號面積63,744.35平方公尺、權利範圍100000之504
    面積為321.28平方公尺（63,744.35×504/100000=321.28平
    方公尺），共有部分297建號面積64,370.03平方公尺、權利
    範圍1355分之6面積為285.03平方公尺（64,370.03×6/1355
    =285.03平方公尺）。以上面積合計為620.74+321.28+285.0
    3=1227.05平方公尺，換算坪數為1277.05×0.3025=371坪。
    依台北巿南港區園區大樓房屋之巿場成交價，以最保守之估
    計，每坪房價均已逾33萬元，此亦有園區管委會之證明及永
    慶房屋最新周遭行情表可稽。按371坪×35萬元=1億2,985萬
    元，而相對人向第一商業銀行南港分行之抵押借款餘額僅為
    6,821萬2,217元，亦有第一銀行證明書可稽；且上開房地於
    抗告人前向新竹地院99年司裁全字第659號、99年聲字第12
    號及台灣高等法院99年抗字第1263號裁定駁回抗告人假扣押
    之聲請，亦經抗告人查封，嗣經撤銷假扣押查封確定在案。
    相對人於撤銷上開假扣押查封後，亦未曾將其變動或設定抵
    押，惟抗告人蓄意隱匿上開事實，主張「相對人於本件爭議
    發生前，以其所有之土地及建物，向第一銀行設定最高限額
    抵押權，擔保債權總額1億0,200萬元，相對人顯然意在先增
    加負擔或就財產為不利益之處分，嗣再於自業主受領工程款
    及物調款，拒絕並拖延給付予抗告人」，顯係虛捏事實。況
    上開房地之淨值顯然超過6,000萬元，已逾抗告人所主張聲
    請之金額3,793萬5,135元，抗告人曲解相對人之財產與抗告
    人之上開金額差距懸殊，且主張相對人資力及財產狀況有將
    來不能執行或甚難執行之虞，亦屬無據。
  (三)查抗告人以相對人遭第三人終止承攬契約，而認相對人營運
    狀況發生困難，顯屬蓄意扭曲事實。蓋相對人並未曾遭第三
    人終止承攬訴請賠償，且相對人係行政院公共工程委員會所
    認第九屆、第十屆公共工程金質獎之優良廠商，相對人至今
    仍無任何銀行來往不良及退票紀錄，更何況，相對人於99年
    10月至100年1月間，支付廠商之工程款已高達1億0,951萬8,
    197元，足資證明相對人於99年10月迄今，並無任何嚴重缺
    乏短期流動現金或增加負擔致無資力之狀態。故抗告人聲請
    假扣押顯屬無據，原裁定認相對人聲請假扣押之要件尚有未
    合，不應准許，並無不合。
四、經查，依抗告人所提上開證據，堪認已就假扣押請求為釋明
    。至於本件相對人有何日後不能強制執行或甚難執行之虞之
    「假扣押原因」，依抗告人所提請求相對人返還履約保證金
    未獲回應後，抗告人於99年12月依臺北地院99年度司執字第
    1293號強制執行程序欲執行相對人之財產，除經內政部警政
    署刑事警察局函覆與相對人間尚有債權相抵問題，相對人對
    其並無債權存在等語（見本院卷第23至25頁）外；經臺北地
    院民事執行處分別向相對人開戶銀行即彰化商業銀行股份有
    限公司晴光分行、台新國際商業銀行、臺灣銀行敦化分行、
    合作金庫商業銀行忠孝分行扣押相對人存款結果，上開各銀
    行則函覆相對人在該行之存款截至扣押時（即99年12月底）
    可供扣押之金額各為6,154元、4萬1,929元、8萬5,757元、
    2,171元，並對不足扣押部分聲明異議等情，亦有上開各銀
    行之聲明異議狀在卷可稽（見本院卷第28至32頁），顯見相
    對人可供扣押執行之存款現金合計13萬6,011，與抗告人請
    求之債權3,793萬5,135元相差甚鉅，相對人復有自系爭工程
    於99年1月4日竣工後，經抗告人請求返還本件債權即履約保
    證金拒不返還情事，期間雖經調解而成立協議書（見本院卷
    第33、34頁），然仍未就本件債權即履約保證金部分予以處
    理；且相對人所提99年5月18日申報之資產負債表（見原法
    院卷第150頁），並未經臺北市政府國稅局核定，且所核報
    之相對人資力，亦非抗告人聲請本件假扣押時相對人之資力
    ，尚不足做為認定相對人資力之參考。相對人既對抗告人負
    有返還本件履約保證金3,793萬5,135元之債權存在，且其現
    有之各銀行存款截至扣押時僅有13萬6,011元，已如前述，
    相對人目前復無其他對第三人之債權可供扣押做為清償，堪
    認相對人有日後不能強制執行或甚難執行之虞，抗告人已為
    假扣押原因之釋明。縱抗告人之釋明尚有不足，惟既陳明願
    供擔保，應足補其釋明之欠缺，則本件假扣押之聲請，應予
    准許。至於本件履約保證金是否應返還或返還之數額若干，
    揆諸前揭說明，乃有待本案訴訟予以解決，尚非本件假扣押
    程序所應審究事項。相對人雖以其現所有之不動產價值依目
    前之行情預估至少高達1億2,985萬元，並提出土地及建物登
    記謄本、園區管委會證明及房仲網行情查詢表等為證（見本
    院卷第76至82頁），扣除其向第一商業銀行南港分行現有之
    借貸6,821萬2,217元（見本院卷第83頁）後，相對人上開所
    有不動產之淨值仍超過6,000萬元，已超過抗告人所主張之
    金額3,793萬5,135元，無任何日後不能強制執行或甚難強制
    執行之虞等語為辯，然相對人上開不動產既已設定最高限額
    抵押權1億200萬元予第一商業銀行（見本院卷第77至79頁）
    ，以所設定之放款種類為長期擔保放款（見本院卷第83頁）
    ，如日後相對人再以上開不動產陸續向第一商業銀行借貸，
    難保不影響抗告人日後為強制執行之可能；況相對人若確有
    資力，仍得依本裁定提供擔保，而免為或撤銷假扣押，亦不
    致影響相對人之權益。原裁定未詳予審酌，逕駁回抗告人假
    扣押之聲請，尚有未洽。抗告意旨指摘原裁定不當，求予廢
    棄，為有理由，爰將原裁定廢棄，裁定如主文第二項所示。
五、據上論結，本件抗告為有理由，爰裁定如主文。
中    華    民    國    100    年    5    月    12    日
                     民事第七庭
                         審判長法  官 鄭三源
                               法  官 梁玉芬
                               法  官 林玉珮
正本係照原本作成。
本裁定除以適用法規顯有錯誤為理由外，不得再抗告。如提起再
抗告，應於收受後10日內委任律師為代理人向本院提出再抗告狀
。並繳納再抗告費新台幣１千元。
中    華    民    國    100    年    5    月    12    日
                               書記官 廖月女